【裁判字號】    89,判,904
【裁判日期】    890330
【裁判案由】    新型專利異議
【裁判全文】
行  政  法  院  判  決                            八十九年度判字第九○四號
    原      告  鴻海精密工業股份有限公司
    代  表  人  甲○○
    被      告  經濟部智慧財產局
右當事人間因新型專利異議事件，原告不服行政院中華民國八十八年一月十九日台八
十八訴字第○二五○九號再訴願決定，提起行政訴訟。本院判決如左︰
    主  文
原告之訴駁回。
    事  實
緣關係人荷蘭商．連接器系統科技公司於民國八十三年十一月三十日以其「電連結器
及固定用元件」向被告申請發明專利，經被告審查，不予專利。關係人改請新型專利
，經被告重編為第00000000號專利案重為審查，准予專利。公告期間，原告
以本案申請前已見於刊物，且係運用申請前既有之技術或知識，未具增進之功效，有
違專利法第九十七條、第九十八條第一項第一款、第二款之規定，檢具美國專利第0
000000號（下稱引證案）對之提起異議。案經被告審查，為本案異議不成立之
審定，發給八十七年一月二十二日台專（判）○四○二○字第一○三○四七號專利異
議審定書。原告不服，一再訴願，遞遭駁回，遂提起行政訴訟。茲摘敘兩造訴辯意旨
如次：
原告起訴意旨略謂︰一、按專利法第九十七條規定「稱新型者，謂對物品之形狀、構
造或裝置之創作或改良。」惟「申請前已見於刊物或已公開使用者」或「新型係運用
申請前既有之技術或知識而為熟習該項技術者所能輕易完成且未能增進功效時」不得
依本法申請取得新型專利，為新型專利之新穎性與進步性要件。而「所謂申請前已見
於刊物或已公開使用者並不以兩物品之形狀、構造或裝置完全同一為必要，苟兩物品
之創作動機、目的、構造、作用、技術及功效之主要部分相同，而其不相同之附屬部
分，僅係習用技術之轉換，為一般業者所容易想到者，即難謂新型。」為行政法院七
十三年度判字第一一八三號判決旨意所明示。二、原處分之認事用法顯有違誤：原處
分謂「本案主要以固定元件（推銷、圓柱形構件）將連結器固定於印刷電路板上，而
引證案主要利用固定導柱之擋肩，將第一插座、第二插座固定於印刷電路板上；本案
並非以擋肩構造固定於印刷電路板上，且本案推銷具有突出物及圓柱形構件一體成型
於連結器之凹穴內之構造特徵並未揭示於引證案。本案之創作目的在於提供一種連結
器之「固定元件」，不同於引證案．．．」顯有違誤：(一)本案之創作特徵係在於一種
電氣達結器之固定元件，包括一推銷及一電連接器外殼上的空心圓柱形構件，可互相
連結於電路板之板插入孔中，該空心圓柱形構件之外徑小於電路板之板插入孔，而該
推銷外徑則大於圓柱形構件之空心內徑，當推銷(2)插入圓柱形構件之空心部份時，可
擴大圓柱形構件而固定於電路板之板插入孔中。從而，本案藉以上結構以達成防止電
路板或固定元件受到損傷及減輕電路板下空間需要之功效。(二)引證案係揭露一種電連
結器，其具有一第一插座及一第二插座，可互接於電路板上，於其上分別具有一對導
柱及插銷，該對導柱有一中空部份，並於其底緣外圍設有擋肩，而該對插銷亦分別具
有一擋肩，當導柱穿過電路板插孔與插銷相結合時，插銷恰可伸入導柱之中空部份，
進而使擋肩擴大而卡扣於電路板及導柱之底緣。析言之，引證案之特徵結構完全等同
於本案，而本案所謂防止電路板或固定元件受到損傷及減輕電路板下空間需要之功效
亦可由上述結構達成。原處分固強調「本案主要以固定元件（推銷、圓柱形構件）將
連結器固定於印刷電路板上，而引證案主要利用固定導柱之擋肩，將第一插座、第二
插座固定於印刷電路板上；本案並非以擋肩構造固定於印刷電路板上」。惟本案係利
用推銷口插入圓柱形構件4之空心部份，並使小直徑部份向外膨大，圓柱形構件4圓形
盤相連之四個弓形柱亦向外膨大變形而達成固持之目的。引證案利用擋肩擴大而卡扣
於電路板及導柱之底緣，並達成固持之目的，兩者所使用技術特徵完全同一，其目的
和功效亦無二致，即使其於固定構件之形態略有不同，依上開行政法院七十三年度判
字第一一八三號判決旨意，本案不具新型專利要件至為明顯，原處分顯屬違法。原處
分雖稱「本案推銷具有突出物及圓柱形構件一體成型於連結器之凹穴內之構造特徵並
未揭示於引證案。」惟引證案第一插座與導柱及固定元件為一體成型，且第二插座與
插銷及擋肩亦為一體成型。而從引證案之各圖示均可明顯可見插銷（相當於引證案之
推銷）之擋肩設有弧狀突出物。原處分有違事實，其用法自難有當。至於固定構件是
否成型於連結器之凹穴內，並非有關功效增進或結構創新之舉，且亦非本案申請專利
範圍獨立請求項所界定、訴求之結構內容，自非本案系爭重點所在，不可作為與引證
案比對之依據。原處分顯未深入本案創作實質，而致有系爭標的違誤之論述。至於原
處分另稱「本案之創作目的在於提供一種連結器之『固定元件』，不同於引證案．．
．」惟本案之創作特徵已悉為引證案所揭示，則依被告所編印之專利審查基準第1-2-
17頁之內容，易知本案並不因其創作目的不同而具有可專利性。原處分僅從創作目的
去作比對，而忽略本案之創作特徵已悉為引證案揭示之事實，本案顯違專利法第九十
七條、九十八條第一項第一款及第二項之規定，原處分自有違誤。三、訴願決定除維
持原處分之相同錯誤論見外，並稱：引證案之擋肩必須伸出電路板之插孔底緣，而本
案之圓柱形構件卻可不穿過；本案於底端形成圓形盤，以防止圓柱形構件於搬運時遭
受撞擊損壞；本案連結器安裝於電路板前，插銷藉著突出物部分插入於圓柱形構件之
空心部分，以防止搬運時插銷自連結器分離云云。惟本案係利用推銷插入圓柱形構件
，並使其圓形盤相連之四個弓形柱向外膨大變形，增大圓拄形構件與電路板之摩擦力
而達成固持之目的。若圓柱構件不穿過電路板插孔，其與電路板之接觸面積必然有限
，兩者間之摩擦力亦很有限，固持效果必不會好，若電路板厚度進一步減小，則更無
法固持，故本案雖自述其圓柱形構件可不用穿過電路板之插孔底緣，其必然以降低使
用效果為代價，實質並不可行。訴願決定未釐清其事實而為維持原處分之論斷，顯為
違法。再者，圓柱形盤並非為其達成創作目的之構成，亦未為其申請專利範圍所訴求
，自不可作為與引證案比對之依據。至於本案連結器安裝於電路板前，插銷以突出物
藉干涉方式迫緊於空心部分，實為習知技術（如膨脹螺釘等）之運用，況且，本案並
未將此於申請專利範圍進行界定，其亦不可作為與引證案比對之依據。本案不具新型
專利之新穎性與進步性要件，有違專利法第九十七條與九十八條第一項第一款及第二
項之規定，訴願決定未查其實質，以非創作特徵之構造與引證案比對，遽以維持原處
分，其違法之處至為明顯。四、再訴願決定除對原處分及訴願決定逕予維持外，並稱
引證案以一具形態相當之接腳，上下套扣電路板於其間，此二接腳包括已作分開之柱
腳及弧形突出，此與本案之推銷、外殼及不作分開之弓形柱、彈扣方式等，均有差異
，再訴願理由僅以某元件可膨大以頂持於電路板插孔，即稱二者技術相同，並非可採
等語。相較於本案，引證案之固定構件於形狀上固存在差異，無兩者使用之原理及技
術並無二致，相比之下，引證案固定構件之構造更簡單，且其固持時，所需之插入力
較本案之固定構件插入力小，故其使用將更加容易。而本案雖於結構上有不同，但未
脫以固定元件可膨大以頂持於電路板插孔技術之運用，其構造之不同，亦可為熟習此
項技術者輕易完成。依上述行政法院七十三年度判字第一一八三號判決旨意，本案顯
不具有新型專利要件，有專利法第九十七條與九十八條第一項第一款及第二項之規定
，再訴願決定違法之處甚明。請求撤銷一再訴願決定及原處分等語。
被告答辯意旨略謂︰一、原告指稱本案與引證案雖於結構上有所不同，但仍運用以固
定元件可膨大以頂持電路板插孔之技術，其構造之不同亦為熟習該項柱術者可輕易完
成，而據以認為本案與引證案所使用之原理及技術相同云云。惟查本案用以固定電連
接器之固定元件，乃由推銷及圓柱形構件所組成；該推銷之銷部分中間設有突出物，
該圓柱形構件以圓形盤將四個肩形柱連結一起；而引證案係於第一插座、第二插座兩
側邊之中空固定導柱底緣外圍設有擋肩；系爭案具有突出物之推銷及具有圓形盤、四
個扇形柱之圓柱形構伴之形狀搆造，與引證案具有擋肩之固定導柱完全不同；且引證
案第一插座、第二插座固定於印刷電路板之技術主要係利用固定導柱之擋肩扣持於印
刷電路板上；而本案係利用推銷插入圓柱形構件時，對印刷電路板之插入孔形成外張
擴大力量固定電連接器，且該擴張力量應足以固定電連接器，而無脫落之虞。綜上所
述，本案係以推銷迫緊方式固定連接器，而引證案係以擋肩卡扣方式固定第一插座、
第二插座，故本案與引證案固定電連接器（引證案為第一插座、第二插座）所運用技
術內容不同。被告所為異議不成立之審定並無違法，請駁回原告之訴等語。
    理  由
按「凡可供產業上利用之新型，無下列情形之一者，得依本法申請取得新型專利：一
、申請前已見於刊物或已公開使用者．．．」「新型係運用申請前既有之技術或知識
，而為熟習該項技術者所能輕易完成且未能增進功效時，雖無前項所列情事，仍不得
依本法申請取得新型專利。」為專利法第九十八條第一項第一款前段及第二項所明定
。而任何人對於公告中之新型，認有違反專利法第九十七條、第九十八條規定，依同
法第一百零二條規定，得自公告之日起三個月內，備具異議書，附具證明文件，向專
利專責機關提起異議。本件關係人於八十三年十一月三十日以其「電連結器及固定用
元件」向被告申請發明專利，經被告審查，不予專利。關係人改請新型專利，經被告
重為審查，准予專利。公告期間，原告以本案有違專利法第九十七條、第九十八條第
一項第一款、為二款之規定，檢具引證案專利公告及說明書等影本，提出異議。被告
以本案係包括一主要以固定元件（推銷、圓柱形構件）將連結器固定於印刷電路板，
而引證案主要利用固定導柱之擋肩，將第一插座、第二插座固定於印刷電路板。本案
連結器並非以擋肩構造固定於印刷電路板，且本案推銷具有突出物及圓柱形構件一體
成形於連結器之凹穴內之構造特徵並未揭示於引證案。又本案創作目的在於提供一種
連結器之固定元件，不同於引證案在於提供一種保護印刷電路上接腳陣列之插座。本
案無違專利法第九十七條、第九十八條第一項第一款及第二項規定，乃為本案異議不
成立之審定。原告以以本案與引證案均利用固定元件之膨脹或突出，適當固持於電路
板之插入孔，以產生固持於電路板之功能，二者係為等效構造，為熟習該項技術者所
易於思及，難謂具進步性。本案將固定元件之固持位置移入孔中，僅能藉圓柱形構件
之外表面與電路板插入孔之孔壁相互摩擦產生之支撐作用之摩擦力，與引證案直接利
用倒鉤狀之弧形突出扣止在孔外，而無須任何摩擦之功能相比，有所不及。又引證案
之組接腳係與插座元件一體成形，與本案無異。至於固定元件是否收容於連結器之凹
穴，與固定效果之增進無關。引證案在組接腳之外側設有弧形突出，與推銷突出物之
構造特徵一樣，整體功效亦相同。本案雖以降低固定元件組入電路板時之施力為主要
創作特徵，但與引證案相較，引證案亦可利用兩插座元件組接腳兩柱腳間之軸孔及空
隙內縮調整，產生適當之彈性便於插接，亦有助於組入施力之降低，本案之功效並未
優於引證案云云；訴經經濟部訴願決定，以引證案係以第一、第二固定導柱之擋肩卡
扣於電路板之插孔底緣，而使第一、第二插座固定於電路板。本案係以插銷插入圓柱
形構件之空心部分並擴大圓柱形構件，圓柱形構件之四個弓形柱向外產生頂壓力量，
進而使連結器固定於電路板。本案並非以引證案之擋肩構造固定於電路板，引證案之
擋肩因須伸出電路板之插孔底緣才能達到固定插座效果，浪費板下之空間，本案之圓
柱形構件不穿過電路板之插孔底緣，節省電路板之板下空間。又本案圓柱形構件雖與
引證案之第一、第二固足導柱皆屬一體成形於連接器，惟本案之圓柱形構件係一體成
形於連接器之凹穴內，並於底端形成圓形盤，以防止圓柱形構件於搬運時，遭受撞擊
損害，本案連接器安裝於電路板前，插銷藉著突出物部分插入於圓柱形構件之空心部
分，以防止搬運時插銷自連接器分離。引證案不足以證明本案不具新穎性與進步性，
遂駁回其訴願。再訴願決定亦同，並以引證案以二具形態相當之接腳，上下套扣電路
板於其間，此二接腳包括已作分開之柱腳及弧形突出，此與本案之推銷、外殼及不作
分開之弓形柱、彈扣方式等，均有差異，再訴願理由僅以某元件可膨大以頂持於電路
板插孔，即稱二者技術相同，並非可採。本案之圓柱形構件圖式，雖未伸出電路板外
側，然無論可伸出與否，並不影響本案之整體實施係屬可能之結論。本案之圓柱形構
件一體成形於連接器之凹穴內，並於底端形成圓形盤，以防止圓柱形構件於搬運時遭
受撞擊損害。本案連接器安裝於電路板前，插銷藉著突出物部分插入於圓柱形構件之
空心部分，以防止搬運時插銷自連接器分離，具有防止搬運時插銷自連接器分離及防
止損害之功能，而駁回再訴願，核與經濟部於訴願、再訴願階段分別送請財團法人工
業技術研究院機械工業研究所陳述之意見相符，該研究所係研究機構，具專業知識，
所陳意見又無違反法令或論理法則，自得採用。原告猶執陳詞，主張引證案之特徵結
構完全等同於本案，而本案所謂之防止電路板或固定元件受到損傷及減輕電路板下空
間需要之功效亦可由上述結構達成；本案之創作目的在於提供一種連結器之「固定元
件」之創作特徵已悉為引證案所揭示；另固定構件是否成型於連結器之凹穴內、圓柱
形盤並非為其達成創作目的之構成及本案連結器安裝於電路板前，插銷以突出物藉干
涉方式迫緊於空心部分，均未於本案申請專利範圍所訴求，不可作為與引證案比對之
依據；及另稱本案雖於結構上有不同，但其並不脫以固定元件可膨大以頂持於電路板
插孔技術之運用，其構造之不同亦可為熟習此項技術者輕易完成云云；惟本案主要以
固定元件推銷、圓柱形構件將連結器固定於印刷電路板，而引證案主要利用固定導柱
之擋肩，將第一插座、第二插座固定於印刷電路板。本案連結器並非以擋肩構造固定
於印刷電路板，二者之構造主要部分顯有不同，自無援用本院七十三年度判字第一一
八三號判決之餘地。又本案係提供一種連結器之固定元件，而引證案係用以保護印刷
電路板上之接腳陣列，創作目的不同，且引證案之接腳，並非本案之推銷及圓柱形構
件，而本案之突出物，亦非引證案之弧形突出，其餘如構件以圓軸方式插入孔、具有
空心部分以容納推銷及至少一部分之內徑較推銷為小等，引證案並未揭示，原告所稱
悉已揭示一節，自無可採。另查判斷獨立項之新型，必要時得審酌說明書及圖式之記
載，專利法第一百零三條第二項後段定有明文；再本案係以推銷迫緊方式固定連接器
，而引證案係以擋肩卡扣方式固定第一插座、第二插座，故本案與引證案所運用技術
內容顯著不同，原告所稱可為熟習此項技術者輕易完成一節，要屬後見之明，原告所
訴各節，均無足採，其訴非有理由，應予駁回。
據上論結，本件原告之訴為無理由，爰依行政訴訟法第二十六條後段，判決如主文。
中    華    民    國     八十九      年      三      月      三十       日
                    行 政 法 院 第 一 庭
                                審 判 長 評  事      藍  獻  林
                                         評  事      蔡  進  田
                                         評  事      黃  璽  君
                                         評  事      廖  宏  明
                                         評  事      鄭  忠  仁
右  正  本  證  明  與  原  本  無  異
                                         法院書記官  邱  彰  德
中    華    民    國     八十九      年      三      月      三十       日


司法院資訊處製作；財團法人民間司法改革基金會備份。
